臺灣高雄地方法院刑事判決　　　　　　　　　　　　　九十年度易緝字第二三九號
　　公　訴　人　臺灣高雄地方法院檢察署檢察官
　　被　　　告　甲○○
右列被告因詐欺等案件，經檢察官提起公訴（九十年度偵字第九０四九、一四三四九
號），本院判決如左：
    主  文
甲○○共同連續行使偽造私文書，足以生損害於他人，處有期徒刑陸月，如易科罰金
以參佰元折算壹日，緩刑肆年。
    事  實
一、甲○○、彭志平（已先行判決）二人係位於高雄市新興區○○○路一七八號四樓
    國華人壽保險有限公司（下稱國華人壽公司）勝詮營業處之業務人員，甲○○為
    彭志平直屬主管，渠等二人均可由彭志平所招攬之保險中抽取一定比例之保險費
    作為佣金。緣彭志平欲向友人何宏元、韋少蘋二人招攬保險，因何宏元、韋少蘋
    自身現有之資金不足，彭志平、甲○○為爭取保險業績，明知不知情之何宏元、
    韋少蘋（均業經檢察官另為不起訴處分在案）並未於國華人壽公司任職，竟基於
    偽造私文書及行使偽造私文書之概括犯意聯絡及行為分擔，先於民國（下同）八
    十八年十一月間，由甲○○利用上址國華人壽公司勝詮營業處之電腦設備，偽造
    韋少蘋於國華人壽公司任職之業務人員所得明細表三紙，並自不知情之國華人壽
    公司勝詮營業所會計處取得該營業處之印章後，接續盜蓋於前開偽造之業務人員
    所得明細表上，資據為韋少蘋確係任職於國華人壽公司勝詮營業所，並支領薪資
    之意思而偽造私文書，進而由彭志平於八十八年十一月十二或十三日，持前開偽
    造之業務人員所得明細表三紙及乙○○○銀行股份有限公司（下稱乙○○○銀行
    ）小額循環信用貸款申請書一紙（申請書內除簽名部分為韋少蘋本人所簽署外，
    其餘部分均由韋少蘋委託彭志平填寫，彭志平屬有權製作之人，故該申請書內容
    雖有不實，惟非屬偽造），向乙○○○銀行鳳山分行申辦小額循環信用貸款而行
    使之，足以生損害於國華人壽公司及乙○○○銀行，並經乙○○○銀行於八十八
    年十一月十六日准予核發ＧＥＯＲＧＥ＆ＭＡＲＹ救急卡一張（最高循環貸款額
    度為新台幣（下同）六萬元予韋少蘋。後於八十八年十一月底，彭志平與甲○○
    復承接前開偽造私文書及行使偽造私文書之概括犯意聯絡，由甲○○利用上址國
    華人壽公司勝詮營業處之電腦設備，偽造何宏元於國華人壽公司任職之業務人員
    所得明細表二紙，並自不知情之國華人壽公司勝詮營業所會計處取得該營業處之
    印章後，接續盜蓋於前開偽造之業務人員所得明細表上，以資表示何宏元確係任
    職於國華人壽公司勝詮營業所並支領薪資之意思而偽造私文書，進而由彭志平於
    八十八年十一月二十九或三十日，持前開偽造之業務人員所得明細表二紙及乙○○○銀行小額循環信用貸款申請書一紙（申請書內除簽名部分為何宏元本人所簽
    署外，其餘部分均由何宏元委託彭志平填寫，彭志平屬有權製作之人，故該申請
    書內容雖有不實，惟非屬偽造），向乙○○○銀行鳳山分行申辦小額循環信用貸
    款而行使之，足以生損害於國華人壽公司及乙○○○銀行，並經乙○○○銀行於
    八十八年十二月三日准予核發ＧＥＯＲＧＥ＆ＭＡＲＹ救急卡一張（最高循環貸
    款額度為五萬元）予何宏元。嗣因韋少蘋、何宏元未按時繳交貸款本息，乙○○○銀行始查悉上情。
二、案經乙○○○銀行鳳山分行訴請臺灣高雄地方法院檢察署檢察官偵查起訴，本院
    審理時間屢經傳拘無著，經於九十年十二月十三日以高貴刑慎緝字第一三八０號
    發布通緝而緝獲到案。
    理  由
一、訊據被告甲○○對於證人韋少蘋、何宏元並未任職於國華人壽公司，為爭取保險
    業績，八十八年十一月中旬及八十八年十一月底，先後提供證人韋少蘋、何宏元
    任職於國華人壽公司勝詮營業處之業務人員所得明細表，並自不知情之會計處取
    得勝詮營業處之印章加蓋其上，進而於八十八年十一月中旬、八十八年十一月底
    ，由同案被告彭志平先後持向乙○○○銀行申辦小額循環信用貸款而行使之事實
    坦承不諱，核與告訴人乙○○○銀行鳳山分行之代理人丙○○、葉至恭指述情節
    相符，復有偽造之韋少蘋、何宏元業務人員所得明細表三紙、二紙及韋少蘋、何
    宏元乙○○○銀行小額循環信用貸款申請書各一紙附卷可稽；被告之自白與事實
    相符，得採為論罪科刑之依據，本件事證明確，被告犯行洵堪認定，應依法論科
    。
三、按被告甲○○與同案被告彭志平係以招攬保險為業務，業務人員所得明細表並非
    屬其業務上作成之文書，而被告及同案被告彭志平偽造之業務人員所得明細表上
    記載證人韋少蘋、何宏元自國華人壽公司支領有若干薪資，並加蓋有國華人壽公
    司勝詮營業所之印章，是該等文書係代表個人已自公司領有薪資之意，屬私文書
    無訛，被告偽造不實之業務人員所得明細表，並持以向銀行申辦貸款而行使，核
    其所為應係犯刑法第二百十六條、第二百十條之行使偽造私文書罪。公訴意旨漏
    未斟酌此點而認被告係犯刑法第二百十六條、第二百十五條行使業務上登載不實
    文書罪，尚有未洽，惟其基本事實同一，本院自應予審理，並酌予變更其起訴法
    條。被告與彭志平就上揭犯行間，有犯意之聯絡及行為之分擔，均為共同正犯。
    又被告偽造私文書復持以行使，其偽造私文書之低度行為應為行使之高度行為所
    吸收，不另論罪。又其盜用印章偽造私文書之部分行為，亦不另論罪。又被告先
    後二次行使偽造私文書之行為，時間緊接，所犯係構成要件相同之罪，顯係基於
    概括犯意反覆為之，為連續犯，應依刑法第五十六條規定論以一罪，並加重其刑
    。爰審酌被告為爭取保險業績，竟偽造不實之薪資資料申辦貸款，足以損害於國
    華人壽公司及告訴人乙○○○銀行，犯罪情節非輕，且於審理時間屢經傳拘無著
    ，經本院於九十年十二月十三日以高貴刑慎緝字第一三八０號發布通緝而緝獲到
    案，浪費司法資源至鉅，本不應輕縱，惟念其犯後坦承犯行、知所悔悟，態度尚
    佳，於偵查中已由同案被告彭志平全數清償告訴人乙○○○銀行，告訴人代理人
    亦於偵查中表示不再追究，公訴人復於本院九十一年十月十七日審理時當庭求請
    將被告宣告緩刑，本院審酌被告甫生產不久，嬰兒尚未離懷褓嗷嗷待哺，本諸禮
    記禮運大同篇少者懷之、老者安之、鰥寡孤獨廢疾者皆有所養所昭示意旨等一切
    情狀，量處如主文所示之刑；又按刑法第四十一條已於九十年一月十日經總統公
    布施行，並於同年月十二日生效，該條規定：「犯最重本刑為五年以下有期徒刑
    之刑之罪，而受六個月以下有期徒刑或拘役之宣告，因身體、教育、職業、家庭
    之關係或其他正當事由，執行顯有困難者，得以一元以上三元以下折算一日，易
    科罰金。但確因不執行所宣告之刑，難收矯正之效，或難以維持法秩序者，不在
    此限。」、「併合處罰之數罪，均有前項情形，其應執行之刑逾六月者，亦同」
    ，按行為後法律有變更者，適用裁判時之法律，刑法第二條第一項前段定有明文
    ，而易服勞役及期間、數罪併罰之定執行刑、緩刑及易以訓誡、易科罰金各事項
    ，均依新法，有最高法院二十四年七月總會決議(二)可資參照，刑法第四十一條既
    已於九十年一月十日修正，並於同年月十二日生效，參諸前揭法條規定及決議意
    旨，本件自應適用裁判時即修正後刑法第四十一條第一項規定，諭知易科罰金之
    折算標準。又被告前未曾受有期徒刑以上刑之宣告，有臺灣高等法院被告全國前
    案紀錄表可參，因一時失慮，偶罹刑典，經此偵審程序及罪刑之宣告後，當知所
    警惕，信無再犯之虞，本院因認所宣告之刑以暫不執行為當，予以宣告緩刑四年
    ，以啟自新。至偽造之業務人員所得明細表因已交付予告訴人乙○○○銀行已非
    屬被告所有，爰不併予宣告沒收，附此敘明。
四、公訴意旨另以：被告甲○○與彭志平共同意圖為自己不法之所有，於八十八年十
    二月間，明知不知情之何宏元、韋少蘋未在國華公司任職，竟擅自偽造該二人在
    國華公司任職之所得明細表，持向乙○○○銀行鳳山分行申辦小額循環信用貸款
    ，並在申請書填載該二人係國華人壽公司之業務專員，致使乙○○○銀行信以為
    真，而分別貸款十七萬及十萬五千元，因認被告尚涉有刑法第三百三十九條第一
    項之詐欺取財罪嫌。
五、按犯罪事實應依證據認定，無證據不得推定其犯罪事實，刑事訴訟法第一百五十
    四條定有明文。又按刑法第三百三十九條第一項詐欺取財罪，係以意圖自己或第
    三人不法之所有，以詐術使人將本人或第三人之物交付為要件，是行為人於主觀
    上需有為自己或第三人不法所有之意圖，於客觀上需有施用詐術使人陷於錯誤之
    行為，始得以該條之罪相繩。被告甲○○對於公訴人所起訴此部分之犯罪事實雖
    不爭執，惟發現事實適用法律為本院法定職權之行使。
六、經查：
  (一)證人韋少蘋、何宏元係分別於八十八年十一月中旬及十一月底，向告訴人乙○○○銀行申辦小額循環信用貸款，並經告訴人乙○○○銀行於八十八年十一月十六
    日及八十八年十二月三日准予核發ＧＥＯＲＧＥ＆ＭＡＲＹ救急卡，最高循環貸
    款額度分別為六萬元、五萬元，證人韋少蘋並先後於八十八年十一月十八日、十
    一月二十二日、十一月二十八日貸款四萬元、一萬元、一萬元，證人何宏元亦先
    後於八十八年十二月三日、八十八年十二月五日貸款三萬五千元、一萬五千元等
    情，業經告訴人代理人丙○○指述綦詳，並有乙○○○銀行客戶交易明細表二紙
    在卷可稽，是證人韋少蘋、何宏元之貸款款應係六萬元、五萬元，而非十萬五千
    元、十七萬元，先予敘明。
  (二)又被告雖係以證人韋少蘋、何宏元不實之所得資料向告訴人乙○○○銀行申辦貸
    款；惟告訴人乙○○○銀行小額循環信用貸款之繳款方式為每三十五日至少需繳
    交本息一次，每次繳交之金額至少需為貸款金額之百分之三（見本院九十年十月
    二十三日審判筆錄），以證人韋少蘋、何宏元貸款之金額分別為六萬元及五萬元
    計算，證人韋少蘋、何宏元每三十五日至少應繳交之金額僅為一千八百元、一千
    五百元，此等負擔尚稱輕微，輔以證人韋少蘋於貸款當時尚有工作收入可期，證
    人何宏元亦證稱預期覓得工作後即可繳交本息，另證人韋少蘋確曾繳款二次，亦
    有乙○○○銀行客戶交易明細表一紙可佐，是難遽認證人韋少蘋、何宏元於貸款
    之初即有不清償本件貸款之意。從而，被告提供前開不實所得資料向銀行申辦貸
    款之目的，無非在協助證人韋少蘋、何宏元取得貸款，以便韋少蘋、何宏元二人
    得順利繳交第一期約三萬餘元之保費，而達到其招攬保險業務之目的，是被告協
    助證人韋少蘋、何宏元取得貸款之方法雖有不正，然以證人韋少蘋、何宏元貸款
    後每三十五日最低應繳之本息總額僅為一千八百元及一千五百元，被告於主觀上
    並無為自己或第三人不法所有之意圖，參諸證人韋少蘋、何宏元客觀上亦有清償
    此等貸款之能力及意願，輔以證人韋少蘋、何宏元亦一再證稱其確有清償之意，
    堪認被告雖有施用詐術之行為，惟其主觀上並無不法所有之意圖甚明。矧告訴人
    乙○○○銀行告知證人韋少蘋、何宏元二人未按時繳款之情形後，已由同案被告
    彭志平立即代證人韋少蘋、何宏元清償所有貸款，並經告訴人代理人丙○○陳述
    在卷，益徵被告於為證人韋少蘋、何宏元辦理貸款之際，其主觀上確係認為證人
    韋少蘋、何宏元有清償本件貸款之能力及意願，並無為自己或第三人不法所有之
    意圖。此外，本院復查無其他積極證據足認被告確有公訴人所指詐欺部分之犯行
    ，此部分不能證明被告犯罪，惟公訴意旨認此部分與前揭論罪科刑之行使偽造私
    文書罪部分有牽連犯之關係，屬裁判上之一罪，爰不另為無罪之諭知。
據上論斷，應依刑事訴訟法第二百九十九條第一項前段、第三百條，刑法第二條第一
項前段、第二十八條、第五十六條、第二百十六條、第二百十條、修正後第四十一條
第一項、第七十四條第一款，罰金罰鍰提高標準條例第二條，判決如主文。
中      華      民      國    九十一    年      十      月    三十一    日
                            臺灣高雄地方法院刑事第五庭
                                      法  官  何  清  富
右正本證明與原本無異。
如不服本判決，應於判決送達後十日內，向本院提出上訴狀。
                                      書記官  許  雅  惠
中      華      民      國    九十一    年      十      月    三十一    日
附錄本案判決論罪科刑之法條
中華民國刑法第二百一十六條：
 (行使偽造變造或登載不實之文書罪)
行使第二百十條至第二百十五條之文書者，依偽造、變造文書或登載不實
事項或使登載不實事項之規定處斷。
中華民國刑法第二百一十條
 (偽造變造私文書罪)
偽造、變造私文書，足以生損害於公眾或他人者，處五年以下有期徒刑。
